【裁判字號】    94,再易,133
【裁判日期】    950127
【裁判案由】    塗銷所有權移轉登記
【裁判全文】
臺灣高等法院民事判決                 94年度再易字第133號
再審原告    丁○○
法定代理人  戊○○
訴訟代理人  李文傑律師
            林建鼎律師
複代理人    丙○○
再審被告    甲○○○○○
法定代理人  乙○○○
訴訟代理人  李念祖律師
            林之嵐律師
            朱百強律師
上列當事人間因塗銷所有權移轉登記事件，再審原告對於中華民
國94年8 月30日本院93年度再字第86號確定判決提起再審，經本
院於95年1月17日言詞辯論終結，判決如下：
    主  文
再審之訴駁回。
再審訴訟費用由再審原告負擔。
    事實及理由
一、再審原告起訴主張：本院93年度再字第86號確定再審判決（
    下稱本院原確定判決）略以：(一)本件再審被告於本院93年度
    再字第23號再審判決訴訟繫屬中，委任陳長文律師、李念祖
    律師、林之嵐律師及劉定基律師為訴訟代理人，再審被告之
    原法定代理人曾林寶妹雖於原確定再審判決宣判前之93年 9
    月2日死亡， 但其既有訴訟代理人代理訴訟，訴訟程序自不
    因而當然停止，亦不生當事人於訴訟未經合法代理之問題。
    再審原告執此主張有民事訴訟法第496條第1項第5 款當事人
    於訴訟未經合法代理之再審事由，於法自有未合；(二)再審原
    告提出之中國佛教會93年12月27日中佛定秘字第 93311號
    函，係在本院93年度再字第23號再審判決訴訟程序言詞辯論
    期日93年10月18日後始行製作，於前訴訟程序審理中尚未存
    在，與本款再審事由之要件自有未合。又「寺廟申請處分或
    變更不動產或法物程序須知」係行政命令而非物證，再審原
    告以「寺廟申請處分或變更不動產或法物程序須知」為新證
    據，提起再審之訴，亦有未合等情，惟：(一)寺廟並無權利能
    力，當事人死亡，本院原確定判決認定不生當事人未經合法
    代理之問題，其適用法規顯有錯誤。(二)系爭函文固為93年12
    月27日發文，但其代轉之內政部所訂「寺廟申請處分或變更
    不動產或法物程序須知」，係93年7月1日訂定完成，顯在本
    院93年度再字第23號確定再審判決訴訟程序言詞辯論終結前
    已存在，原確定判決對於上開函文認定不屬於「新證據」之
    理由，及對於新竹縣政府簡便行文表、丁○○信徒大會會議
    紀錄、土地所有權登記聲請書及謄本、新竹縣政府函文、證
    人林崇雄證詞及69、70年登記案卷、贈與無效、時效抗辯等
    攻擊防禦方法，均漏未審酌，其適用法規顯有錯誤，爰依民
    事訴訟法第496條第1項第1款之規定， 提起本件再審之訴，
    請求廢棄本院93年度再字第86號及93年度再字第23號確定判
    決，並駁回再審被告之訴。（再審原告另主張：本院原確定
    判決認：(一)「再審被告既就隱藏之贈與行為予以主張、舉證
    ，則本院93年度再字第23號再審判決依此為事實之認定及法
    律之適用，於法自屬有據」；(二)「本院93年再字第23號判決
    ，係依照釋字第573號解釋意旨，就監督寺廟條例第8條之規
    定予以限縮適用，並非消極的拒不適用」等語，其適用法規
    顯有錯誤，而有民事訴訟法第 496條第1項第1款之再審事由
    部分，本院另以提起再審之訴不合法，以裁定駁回，併予敘
    明）。
二、再審被告則以：(一)再審被告之法定代理人曾林寶妹死亡部分
    ，再審原告主張之事由，與民事訴訟法第496條第1項第1 款
    規定「適用法規顯有錯誤」之要件不合。(二)內政部所訂「寺
    廟申請處分或變更不動產或法物程序須知」本身因屬行政機
    關之規則，與民事訴訟法第496條第1項第第13款之「證物」
    無涉，況該須知「不得溯及既往」適用，斟酌與否，均不影
    響本案結果，已不符合民事訴訟法第496條第1項第13款之再
    審事由；且再審原告於該須知訂定後，即應知悉，卻未於原
    再審法院審理時提出，不得再援引為再審事由等語抗辯。並
    聲明：駁回再審之訴。
三、按民事訴訟法第496條第1項第1 款所謂適用法規顯有錯誤，
    係指確定判決就事實審法院所確定之事實適用之法規，顯然
    不合法律或與現尚有效之解釋或最高法院現尚有效之判例顯
    然違反者而言，若在學說上諸說併存尚無法律判解可據者，
    即不得指為用法錯誤。至事實審法院認定事實錯誤，調查證
    據欠周或判決不備理由，雖得於判決確定前據為提起上訴之
    理由，究與適用法規顯有錯誤有別，當事人不得據以提起再
    審之訴。最高法院57年台上字第1091號判例及63年台上字第
    880號判例著有明文。 再審原告於本院前訴訟程序（本院93
    年度再字第86號）係主張：(一)再審被告之法定代理人曾林寶
    妹於93年9月2日死亡，本院93年度再字第23號再審判決仍以
    其為再審被告之法定代理人而為判決，顯有民事訴訟法第49
     6條第1項第5款當事人於訴訟未經合法代理之再審事由；及
    (二)再審原告發現中國佛教會93年12月27日中佛定秘字第93
    311號函及內政部所訂「 寺廟申請處分或變更不動產或法物
    程序須知」，乃民事訴訟法第496條第1項第13款所謂之新證
    據云云。本院原確定判決略以：(一)當事人有訴訟代理人者，
    訴訟程序不因其法定代理人死亡而當然停止，民事訴訟法第
    173條定有明文。 本件再審被告於本院93年度再字第23號再
    審判決訴訟繫屬中，委任陳長文律師、李念祖律師、林之嵐
    律師及劉定基律師為訴訟代理人，再審被告之原法定代理人
    曾林寶妹雖於原確定再審判決（即本院93年度再字第23號）
    宣判前之93年9月2日死亡，但其既有訴訟代理人代理訴訟，
    訴訟程序自不因而當然停止，亦不生當事人於訴訟未經合法
    代理之問題。再審原告執此主張有民事訴訟法第496條第1項
    第 5款當事人於訴訟未經合法代理之再審事由，於法自有未
    合；(二)再審原告提出之中國佛教會93年12月27日中佛定秘
    字第 93311號函，係在本院93年度再字第23號再審判決訴訟
    程序言詞辯論期日93年10月18日後始行製作，於前訴訟程序
    審理中尚未存在，與民事訴訟法第496條第1項第13款所謂發
    現新證物之要件未合。又所謂證物專指物證，而「寺廟申請
    處分或變更不動產或法物程序須知」係行政命令，再審原告
    以「寺廟申請處分或變更不動產或法物程序須知」為新證據
    為由，提起再審之訴，亦有未合等情，有本院原確定判決可
    按。按(一)寺廟財產為寺廟所有，監督寺廟條例第 6條定有明
    文。故寺廟雖未依民法規定為法人之登記，苟依上開條例辦
    理寺廟登記即有權利能力，有當事人能力。本院原確定判決
    既認定再審被告之法定代理人曾林寶妹於93年9月2日死亡，
    再審被告有委任訴訟代理人，則依民事訴訟法第 173條而不
    停止訴訟程序，並無未經合法代理之問題此部分適用法規核
    無違誤。況民事訴訟法第 496條第1項第5款「當事人於訴訟
    未經合法代理之再審事由僅限於代理權欠缺之一方始得主張
    ，他造當事人不得據為再審原因（最高法院68年台再字第14
     5號判例著有明文）。本件再審原告主張對造代理權欠缺提
    起再審，亦有未合。(二)中國佛教會93年12月27日中佛定秘
    字第 93311號函，係在本院93年度再字第23號再審判決訴訟
    程序言詞辯論期日後始行製作，故非屬「前訴訟程序事實審
    之言詞辯論終結前已存在「寺廟申請處分或變更不動產或法
    物程序須知」並非證物，自非屬民事訴訟法第496條第1項第
    13款所謂之新證物，此部分適用法規亦無錯誤情形原再審確
    定判決適用之法規，並無不合法律或現尚有效之解釋或最高
    法院現尚有效之判例顯然違反之情事，再審原告認有民事訴
    訟法第 496條第1項第1款之再審事由，即不足取。再審原告
    於本院已自承，所提之證據均屬舊事證，於本院並未提出新
    事證，有筆錄可稽（見本院卷第63頁），再審原告既未提出
    新證據，即不生民事訴訟法第496條第1項第13款問題，併予
    指明。
四、再審原告提起本件再審之訴，請求廢棄本院93年度再字第86
    號確定判決，其部分不合法（另以裁定駁回）、部分無理由
    ，故本院93年度再字第23號再審判決即屬確定判決，無法就
    該案再審，再審原告併請求廢棄本院93年度再字第23號再審
    判決，亦無理由。
五、再審原告再審之訴既經駁回，其請求向新竹縣竹東地政事務
    所調閱新竹縣北埔鄉○○段內大坪小段36之 371地號、同小
    段36之 372地號、同小段第36之73地號，69年、70年間辦理
    買賣登記之卷宗，及傳訊證人陳石富、陳石欽、馮月娥，即
    無必要。本件事證已臻明確，兩造其餘攻擊、防禦方法及未
    經援用之證據，經本院審酌後認對判決結果不生影響，爰不
    一一論列，附此敘明。
六、據上論結，本件再審之訴為無理由，依民事訴訟法第78條判
    決如主文。
中    華    民    國    95    年    1    月    27     日
                  民事第十一庭審判長法  官  鄭雅萍
                                    法  官  蘇芹英
                                    法  官  林恩山
正本係照原本作成。
不得上訴。
中    華    民    國    95    年    2     月    6     日
                                    書記官  周淑靜


司法院資訊處製作；財團法人民間司法改革基金會備份。
